ACORDAO-COMPLETO-2441666

ACÓRDÃO 13928/2020 ATA 43/2020 - PRIMEIRA CÂMARA

VISTOS, relatados e discutidos estes autos de embargos de declaração opostos pelo Sr. Jerry Adriany Rodrigues Nascimento ao Acórdão 10862/2020-TCU-Primeira Câmara,
	ACORDAM os Ministros do Tribunal de Contas da União, reunidos em sessão da Primeira Câmara, diante das razões expostas pelo Relator, em:
	9.1. conhecer dos presentes embargos de declaração, nos termos do art. 34, caput e § 1º, da Lei 8.443/1992, para, no mérito, rejeitá-los; e
	9.2. dar ciência desta deliberação ao recorrente, ao Ministério da Cidadania e à Procuradoria da República no Estado do Maranhão.

Embargos de declaração opostos pelo Sr. Jerry Adriany Rodrigues Nascimento ao Acórdão 10.862/2020-1ª Câmara, que conheceu de recurso de reconsideração interposto pelo responsável e lhe negou provimento.

Primeira Câmara

Município de São Roberto - MA, Ministério do Esporte (extinto) e Caixa Econômica Federal.

3. Responsáveis/Recorrentes:
3.1. Responsável: Jerry Adriany Rodrigues Nascimento (XXX.044.593-XX)
3.2. Recorrente: Jerry Adriany Rodrigues Nascimento (XXX.044.593-XX).

13.1. Ministros presentes: Walton Alencar Rodrigues (Presidente), Benjamin Zymler (Relator), Bruno Dantas e Vital do Rêgo.
13.2. Ministros-Substitutos presentes: Augusto Sherman Cavalcanti e Weder de Oliveira.

JERRY ADRIANY RODRIGUES NASCIMENTO

BENJAMIN ZYMLER

Ministro Benjamin Zymler.

Cuidam os autos de embargos de declaração opostos pelo Sr. Jerry Adriany Rodrigues Nascimento ao Acórdão 10862/2020-TCU-Primeira Câmara.
2.	O presente feito trata, originalmente, de tomada de contas especial instaurada pela Caixa Econômica Federal, tendo em vista a não consecução do objeto do Contrato de Repasse 201034-46/2006 (Siafi 588977) , celebrado entre a União Federal, representada pelo então denominado Ministério do Esporte, e o Município de São Roberto/MA, tendo por objeto a construção de quadra poliesportiva coberta (peça 2, p. 75-87) .
3.	Para a consecução da avença, foi previsto o aporte de R$ 159.075,00, sendo R$ 150.000,00 à conta do concedente e R$ 9.075,00 a título de contrapartida do convenente. O convênio vigorou entre 29/12/2006 e 30/11/2016, após sucessivas prorrogações. Os recursos foram liberados em 28/12/2007.
4.	No âmbito desta Corte de Contas, foi promovida a citação do Sr. Jerry Adriany Rodrigues Nascimento, prefeito municipal de São Roberto/MA à época dos fatos tidos por irregulares, na gestão 2009 a 2016, tendo em vista a "não consecução do objeto do Contrato de Repasse 201.034-46/2006 - SIAFI 588977, qual seja, a construção de quadra poliesportiva coberta no Município de São Roberto/MA".
5.	O valor do débito totalizou R$ 80.745,00, atualizado a partir de 10/11/2008, o qual correspondia ao valor considerado executado pela Caixa Econômica Federal, que foi objeto de desbloqueio em favor do Município de São Roberto/MA.
6.	Na ocasião, apontou-se como conduta irregular praticada pelo responsável o ato de "não dar continuidade às obras, apesar de dispor de recursos para tal, ter sido cientificado das sucessivas prorrogações do convênio ao longo de oito anos (peça 2, p. 101, 105, 109, 113, 117, 121, 125 e 129) , bem assim instado a regularizar a construção da quadra em 1/6/2009 (peça 2, p. 19) , sem que tenha apresentado qualquer contestação quanto à possibilidade de seu seguimento, mantendo o objeto do Contrato de Repasse 201.034-46/2006 - SIAFI 588977 inacabado e  ensejando, por conseguinte, o desperdício de recursos públicos".
7.	Ademais, foi realizada a audiência do aludido gestor, em função do "não cumprimento do prazo originalmente estipulado para prestação de contas final dos de recursos desbloqueados para execução do objeto do Contrato de Repasse 201.034-46/2006 - SIAFI 588977, destinado à construção de quadra poliesportiva coberta no Município de São Roberto/MA".
8.	Atendidas as medidas processuais, o Tribunal analisou os elementos juntados aos autos e decidiu, por meio do Acórdão 3806/2020-TCU-Primeira Câmara, julgar irregulares as contas do Sr. Jerry Adriany Rodrigues Nascimento, condená-lo ao pagamento do débito pelo qual foi citado, no valor de R$ 80.745,00, e aplicar-lhe a multa de R$ 15.000,00, com fulcro no art. 57 da Lei 8.443/1992.
9.	Irresignado com essa deliberação, o ex-prefeito ingressou com recurso de reconsideração, o qual foi conhecido e desprovido, nos termos do Acórdão 10862/2020-TCU-Primeira Câmara.
10.	Ainda insatisfeito, o Sr. Jerry Adriany Rodrigues Nascimento interpôs os presentes embargos de declaração, nos quais alegou, em apertada síntese:
a)	houve um erro grosseiro na contagem do prazo prescricional no acórdão embargado, conforme se pode observar em passagem que transcreveu; se o termo inicial ocorreu em 10/11/2008, então a pretensão punitiva, que possui prazo prescricional de cinco anos, prescreveu em 10/11/2013; "em seu cálculo, Vossa Excelência considerou que teria acontecido uma interrupção do prazo prescricional em 23 de agosto de 2016, quase TRÊS ANOS APÓS A PRESCRIÇÃO da pretensão punitiva";
b)	há contradição na deliberação atacada entre o trecho no qual se afirma que o ex-prefeito não apresentou nenhuma evidência de que teria se esforçado para continuar a obra e o fato de ele ter ingressado com o Processo Judicial 517-05.2010.8.10.0086, em razão de o prefeito antecessor não ter concluído o objeto da avença; 
c)	"se, eu, na posição de Prefeito Municipal, propus uma ação judicial visando responsabilizar o meu antecessor por não ter finalizado uma obra pública, não estaria fazendo isso justamente porque não encontrei outra solução para resolver aquele contrato? Não estaria fazendo isso justamente porque constatei que era orçamentariamente inviável concluir a construção da quadra poliesportiva com o restante do valor do convênio ainda disponível? Por qual outra razão eu teria proposto a ação?";
d)	a propositura da ação de ressarcimento ao erário é um desdobramento lógico de não se encontrar outra solução legal para finalizar o objeto do convênio; se foi proposta uma ação judicial de responsabilização do antecessor, "é LÓGICO que fora constatado que era inviável reparar o erro por esse deixado ao final de sua gestão"; a propositura da ação de ressarcimento ao erário comprova que ele se importou, que ele tentou resolver o imbróglio herdado; 
e)	está sendo cometida uma injustiça com quem herdou "uma bomba do seu antecessor: a obra de uma quadra poliesportiva que era para ter sido concluída em NOVENTA DIAS, já estava, em 2010, ano de propositura da aludida Ação de Ressarcimento ao Erário, há três anos fora do prazo"; 
f)	é possível presumir que o valor restante do convênio já estava defasado e que a parte que havia sido muito mal concluída pelo ex-gestor já havia sido substancialmente degradada; "é fato notório que um 'canteiro de obras' paralisadas há três anos já não pode ser mais recuperado e finalizado com o orçamento previsto originalmente"; e
g)	"o embargante foi condenado porque seu antecessor não cumpriu o dever moral de cooperação de auxiliar na transição da Administração Pública para o seu sucessor. É muito fácil dizer "termina essa obra ai que eu deixei pela metade" quando aquele que a iniciou não deixa um papel escrito informando sobre seu estado".
11.	Com isso, requereu o conhecimento do presente recurso e, no mérito, o seu provimento a fim de sanear o erro material e a contradição apontados com a inevitável aplicação do efeito infringente.
	É o relatório.

Subprocurador-Geral Lucas Rocha Furtado.

EMBARGOS DE DECLARAÇÃO EM RECURSO DE RECONSIDERAÇÃO EM TOMADA DE CONTAS ESPECIAL. NÃO CONTINUIDADE DAS OBRAS DE CONSTRUÇÃO DE QUADRA POLIESPORTIVA COBERTA, OBJETO DE CONVÊNIO FIRMADO COM O ENTÃO DENOMINADO MINISTÉRIO DO ESPORTE. RESPONSABILIDADE DO PREFEITO SUCESSOR. CONTAS IRREGULARES, DÉBITO E MULTA. SUPOSTO ERRO MATERIAL E CONTRADIÇÃO NA DELIBERAÇÃO RECORRIDA. CONHECIMENTO E REJEIÇÃO.

TOMADA DE CONTAS ESPECIAL (TCE)

Secretaria de Recursos (SERUR); Secretaria de Controle Externo de Tomada de Contas Especial (SecexTCE).

Cuidam os autos de embargos de declaração opostos pelo Sr. Jerry Adriany Rodrigues Nascimento ao Acórdão 10862/2020-TCU-Primeira Câmara.
2.	O presente feito trata, originalmente, de tomada de contas especial instaurada pela Caixa Econômica Federal, tendo em vista a não consecução do objeto do Contrato de Repasse 201034-46/2006 (Siafi 588977) , celebrado entre a União Federal, representada pelo então denominado Ministério do Esporte, e o Município de São Roberto/MA, tendo por objeto a construção de quadra poliesportiva coberta (peça 2, p. 75-87) .
3.	Para a consecução da avença, foi previsto o aporte de R$ 159.075,00, sendo R$ 150.000,00 à conta do concedente e R$ 9.075,00 a título de contrapartida do convenente. O convênio vigorou entre 29/12/2006 e 30/11/2016, após sucessivas prorrogações. Os recursos foram liberados em 28/12/2007.
4.	No âmbito desta Corte de Contas, foi promovida a citação do Sr. Jerry Adriany Rodrigues Nascimento, prefeito municipal de São Roberto/MA à época dos fatos tidos por irregulares, na gestão 2009 a 2016, tendo em vista a "não consecução do objeto do Contrato de Repasse 201.034-46/2006 - SIAFI 588977, qual seja, a construção de quadra poliesportiva coberta no Município de São Roberto/MA".
5.	O valor do débito totalizou R$ 80.745,00, atualizado a partir de 10/11/2008, o qual correspondia ao valor considerado executado pela Caixa Econômica Federal, que foi objeto de desbloqueio em favor do Município de São Roberto/MA.
6.	Na ocasião, apontou-se como conduta irregular praticada pelo responsável o ato de "não dar continuidade às obras, apesar de dispor de recursos para tal, ter sido cientificado das sucessivas prorrogações do convênio ao longo de oito anos (peça 2, p. 101, 105, 109, 113, 117, 121, 125 e 129) , bem assim instado a regularizar a construção da quadra em 1/6/2009 (peça 2, p. 19) , sem que tenha apresentado qualquer contestação quanto à possibilidade de seu seguimento, mantendo o objeto do Contrato de Repasse 201.034-46/2006 - SIAFI 588977 inacabado e  ensejando, por conseguinte, o desperdício de recursos públicos".
7.	Ademais, foi realizada a audiência do aludido gestor, em função do "não cumprimento do prazo originalmente estipulado para prestação de contas final dos de recursos desbloqueados para execução do objeto do Contrato de Repasse 201.034-46/2006 - SIAFI 588977, destinado à construção de quadra poliesportiva coberta no Município de São Roberto/MA".
8.	Atendidas as medidas processuais, o Tribunal analisou os elementos juntados aos autos e decidiu, por meio do Acórdão 3806/2020-TCU-Primeira Câmara, julgar irregulares as contas do Sr. Jerry Adriany Rodrigues Nascimento, condená-lo ao pagamento do débito pelo qual foi citado, no valor de R$ 80.745,00, e aplicar-lhe a multa de R$ 15.000,00, com fulcro no art. 57 da Lei 8.443/1992.
9.	Irresignado com essa deliberação, o ex-prefeito ingressou com recurso de reconsideração, o qual foi conhecido e desprovido, nos termos do Acórdão 10862/2020-TCU-Primeira Câmara.
10.	Ainda insatisfeito, o Sr. Jerry Adriany Rodrigues Nascimento interpôs os presentes embargos de declaração, nos quais alegou, em apertada síntese:
a)	houve um erro grosseiro na contagem do prazo prescricional no acórdão embargado, conforme se pode observar em passagem que transcreveu; se o termo inicial ocorreu em 10/11/2008, então a pretensão punitiva, que possui prazo prescricional de cinco anos, prescreveu em 10/11/2013; "em seu cálculo, Vossa Excelência considerou que teria acontecido uma interrupção do prazo prescricional em 23 de agosto de 2016, quase TRÊS ANOS APÓS A PRESCRIÇÃO da pretensão punitiva";
b)	há contradição na deliberação atacada entre o trecho no qual se afirma que o ex-prefeito não apresentou nenhuma evidência de que teria se esforçado para continuar a obra e o fato de ele ter ingressado com o Processo Judicial 517-05.2010.8.10.0086, em razão de o prefeito antecessor não ter concluído o objeto da avença; 
c)	"se, eu, na posição de Prefeito Municipal, propus uma ação judicial visando responsabilizar o meu antecessor por não ter finalizado uma obra pública, não estaria fazendo isso justamente porque não encontrei outra solução para resolver aquele contrato? Não estaria fazendo isso justamente porque constatei que era orçamentariamente inviável concluir a construção da quadra poliesportiva com o restante do valor do convênio ainda disponível? Por qual outra razão eu teria proposto a ação?";
d)	a propositura da ação de ressarcimento ao erário é um desdobramento lógico de não se encontrar outra solução legal para finalizar o objeto do convênio; se foi proposta uma ação judicial de responsabilização do antecessor, "é LÓGICO que fora constatado que era inviável reparar o erro por esse deixado ao final de sua gestão"; a propositura da ação de ressarcimento ao erário comprova que ele se importou, que ele tentou resolver o imbróglio herdado; 
e)	está sendo cometida uma injustiça com quem herdou "uma bomba do seu antecessor: a obra de uma quadra poliesportiva que era para ter sido concluída em NOVENTA DIAS, já estava, em 2010, ano de propositura da aludida Ação de Ressarcimento ao Erário, há três anos fora do prazo"; 
f)	é possível presumir que o valor restante do convênio já estava defasado e que a parte que havia sido muito mal concluída pelo ex-gestor já havia sido substancialmente degradada; "é fato notório que um 'canteiro de obras' paralisadas há três anos já não pode ser mais recuperado e finalizado com o orçamento previsto originalmente"; e
g)	"o embargante foi condenado porque seu antecessor não cumpriu o dever moral de cooperação de auxiliar na transição da Administração Pública para o seu sucessor. É muito fácil dizer "termina essa obra ai que eu deixei pela metade" quando aquele que a iniciou não deixa um papel escrito informando sobre seu estado".
11.	Com isso, requereu o conhecimento do presente recurso e, no mérito, o seu provimento a fim de sanear o erro material e a contradição apontados com a inevitável aplicação do efeito infringente.
12.	Feito esse necessário resumo, passo a decidir.
13.	Preliminarmente, observo que os presentes embargos de declaração preenchem os requisitos de admissibilidade previstos no art. 34, caput e § 1º, da Lei 8.443/1992, razão pela qual eles devem ser conhecidos.
14.	Com relação à questão suscitada na letra "a" do item 10 retro, ressalto que o alegado erro na avaliação da ocorrência ou não da prescrição se verificou na análise da unidade técnica, não na do relator. Isso porque apliquei ao caso a jurisprudência atual desta Corte de Contas, externada na Súmula TCU 282, que impõe a imprescritibilidade do débito, conforme exposto nos itens 17 a 24 do voto condutor da deliberação atacada.
15.	No que se refere à prescrição da pretensão punitiva, também fiz incidir, na situação em exame, o entendimento consolidado desta Casa, objeto do incidente de uniformização de jurisprudência apreciado por meio do Acórdão 1441/2016-TCU-Plenário, que estipulou o prazo de dez anos, previsto no art. 205 do Código Civil a contar da data de ocorrência do fato tido por irregular. 
16.	Logo, as considerações emanadas pela Serur, reproduzidas no expediente recursal trazido pelo embargante, não foram incorporadas ao voto condutor da decisão atacada, motivo pelo qual cabe rejeitar a questão preliminar suscitada na letra "a" do item 10 retro.
17.	Sobre a alegada contradição na deliberação atacada entre o trecho no qual se afirma que o recorrente não apresentou nenhuma evidência de que teria se esforçado para continuar a obra e o fato de ele ter ingressado com o Processo Judicial 571-05.2010.8.10.0086, trago as seguintes considerações.
18.	Conforme visto, o ex-prefeito foi citado por "não dar continuidade às obras, apesar de dispor de recursos para tal, ter sido cientificado das sucessivas prorrogações do convênio ao longo de oito anos (peça 2, p. 101, 105, 109, 113, 117, 121, 125 e 129) , bem assim instado a regularizar a construção da quadra em 1/6/2009 (peça 2, p. 19) , sem que tenha apresentado qualquer contestação quanto à possibilidade de seu seguimento, mantendo o objeto do Contrato de Repasse 201.034-46/2006 - SIAFI 588977 inacabado e ensejando, por conseguinte, o desperdício de recursos públicos".
19.	No caso, o responsável não trouxe argumentos convincentes nem documentação de suporte acerca do motivo pelo qual não deu seguimento à obra parcialmente executada pelo antecessor, se limitando a afirmar, em seu recurso de reconsideração, que ingressou com ação judicial contra o prefeito antecessor, providência que, nem de longe, teve como propósito solucionar eventuais entraves para a conclusão da quadra poliesportiva.
20.	Conforme se verifica nos fundamentos de fato apresentados na petição inicial do aludido processo judicial, o Sr. Jerry Adriany Rodrigues somente suscitou a ausência de arquivo de documentos deixados pelo antecessor para que ele pudesse apresentar a prestação de contas do convênio, não havendo nenhuma menção a uma situação de impossibilidade fática de continuidade das obras realizadas pela administração anterior (peça 33) .
21.	Dessa forma, não cabe afirmar que a interposição da ação de ressarcimento era " (...) um desdobramento lógico de não se encontrar outra solução legal para finalizar o objeto do convênio", nem que essa providência ocorreu porque " (...) era inviável reparar o erro por esse [prefeito antecessor] deixado ao final de sua gestão", uma vez que esses fatos não foram deduzidos nem provados na ocasião, situação que persiste no âmbito desta tomada de contas especial.
22.	Com relação ao argumento de que ingressou com o aludido processo judicial " (...) porque constatei que era orçamentariamente inviável concluir a construção da quadra poliesportiva com o restante do valor do convênio ainda disponível", ressalto, do mesmo modo, que tal circunstância não foi invocada nem provada na petição inicial. 
23.	No caso, não cabe ao Tribunal tentar inferir qual a razão concreta pela qual o Sr. Jerry Adriany Rodrigues ingressou com a aludida ação de ressarcimento contra o ex-gestor, até porque o que se buscou perquirir, nos presentes autos, foi o motivo pelo qual o embargante não deu seguimento às obras deixadas pelo antecessor, o que ensejou a perda do investimento realizado.
24.	Na fase preliminar do processo, o recorrente alegou que teria feito uma tentativa de prosseguir com a execução do contrato, mas que, em razão da localização do município, não houve empresa disposta a participar do processo licitatório. A respeito do tema, o Ministro Relator a quo registrou " (...) que o responsável não trouxe aos autos qualquer elemento comprobatório dessa alegada tentativa frustrada".
25.	No recurso de reconsideração, o Sr. Jerry Adriany Rodrigues aduziu que se empenhou em dar continuidade às obras do contrato de repasse, mas não conseguiu por falta de contribuição do gestor que recebeu os recursos. Na ocasião, entendi que o argumento não poderia ser aceito, uma vez que " (...) o defendente não explicitou em que medida a continuidade do empreendimento foi obstaculizada ou dependia de ações concretas do prefeito antecessor".
26.	Nesta oportunidade, o embargante traz um terceiro motivo para a não continuidade do empreendimento: a defasagem do orçamento da obra. Todavia, diferentemente do alegado, tal situação não constitui um fato notório, devendo, como qualquer alegação envolvendo custos de contratos administrativos, ser objeto de prova. 
27.	Afinal, seria esperado que os recursos não utilizados até então, mantidos na conta específica do convênio, estivessem aplicados em caderneta de poupança ou em fundo de aplicação financeira de curto prazo, como preconiza o art. 20, § 1º, da Instrução Normativa STN 1, de 15 de janeiro de 1997.
28.	Ademais, ainda que os valores existentes não fossem suficientes para a conclusão do objeto, o que se admite por hipótese, caberia ao Sr. Jerry Adriany Rodrigues adotar medidas junto ao órgão concedente no sentido de solicitar a complementação de recursos ou a alteração do plano de trabalho para a redução das metas pactuadas, ou, ainda, denunciar o convênio, em vez de simplesmente abandonar as obras e ingressar com a mencionada ação contra o antecessor.
29.	No que se refere às alegações sobre os atrasos verificados na obra, durante a gestão do antecessor, e dos problemas verificados durante a transição do mandato anterior, compreendo que tais eventuais dificuldades poderiam ter sido superadas, caso o embargante tivesse adotado as providências deduzidas no item 28 supra.
30.	A propósito do tema, reputo correta a análise efetivada pelo Ministro-Substituto Augusto Sherman, ao enfrentar argumento semelhante na fase anterior do processo:
"15. Muito embora os atrasos ocorridos no mandato do Sr. José Wilson de Oliveira, encerrado em 31/12/2008, pudessem eventualmente ser objeto de censura, e até mesmo apenação por parte deste Tribunal, inexistem nos autos elementos suficientes para se aquilatar em que condições ocorreram esses atrasos. O que consta é que foi atendido o seu pedido de prorrogação de prazo, estendendo a vigência até o mandato do prefeito sucessor, o que indica que as razões por ele apontadas foram acolhidas pela CAIXA. Além disso, inexiste nexo de causalidade entre os atrasos ocorridos e o dano, já que este decorre não dos atrasos, mas da injustificada não continuidade da obra no mandato do prefeito sucessor."
31.	Com isso, devem ser rejeitadas as razões manejadas nas letras "b" a "g" do item 10 retro.
32.	Diante de todo o exposto, voto por que seja adotada a deliberação que ora submeto a este Colegiado.
TCU, Sala das Sessões Ministro Luciano Brandão Alves de Souza, em 1 de dezembro de 2020.
BENJAMIN ZYMLER 
Relator